【裁判字號】    97,上訴,1066
【裁判日期】    970528
【裁判案由】    違反藥事法等
【裁判全文】
臺灣高等法院臺中分院刑事判決        97年度上訴字第1066號
上  訴  人  臺灣臺中地方法院檢察署檢察官
被      告  甲○○
選任辯護人  林益輝律師
被      告  丙○○
上列上訴人因被告違反藥事法等案件，不服臺灣臺中地方法院96
年度訴字第 4582號中華民國97年3月14日第一審判決（起訴案號
：臺灣臺中地方法院檢察署 96年度偵字第25934號），提起上訴
，本院判決如下：
    主  文
原判決撤銷。
甲○○明知為偽藥而販賣，處有期徒刑壹年肆月，減為有期徒刑
捌月。扣案CLALIS（中文名稱犀利士）偽藥肆拾玖盒均沒收。
丙○○明知為偽藥而販賣，處有期徒刑壹年陸月，減為有期徒刑
玖月。扣案進貨記事本貳本及日曆記事本、雜記各壹本均沒收。
    事  實
一、甲○○明知藥品包裝紙（盒）上之文字係用以說明該藥品之
    主治效能及服用方法，屬於私文書之一種，包裝紙（盒）上
    之他人藥物名稱不得冒用；而藥品包裝上之商標如經向經濟
    部智慧財產局註冊登記，取得商標專用權，未經同意並不得
    冒用；且藥事法所規定之偽藥，不得販賣，亦明知 VIGRA（
    中文名稱威而鋼）、CLALIS（中文名稱犀利士）分別為美商
    輝瑞產品公司、美商禮來ICOS有限公司所生產製造及經銷之
    樂品，且上揭藥品之商標，係向經濟部智慧財產局註冊登記
    ，取得商標專用權，目前均尚在有效之專用期限內。竟為達
    營利之目的，而基於販賣偽藥、販賣冒用他人藥物名稱之藥
    物、販賣仿冒商標之商品、行使偽造私文書之犯意，(一)自民
    國92年年中某日起至 95年8月間某日止，在蘇志榆（業經臺
    灣臺南地方法院檢察署檢察官為緩起訴處分）所經營位在臺
    中市○○路之紅茶店，以每盒（4粒裝）新臺幣（下同）180
    元至200元之價格，販賣VIGRA（威而鋼）、CLALIS（犀利士
    ）偽藥予蘇志榆，蘇志榆每月購買1或2盒。(二)自92年年中某
    日起至 95年7月間某日止，在臺中縣霧峰鄉甲○○哥哥住處
    ，以每盒（4粒裝）150元至180 元之價格，販賣不詳數量之
    CLALIS（犀利士）偽藥予丙○○。嗣於96年1月3日，為調查
    站人員在甲○○位於臺中縣大里市○○○街46巷15號住處查
    獲，並扣得CLALIS（犀利士）偽藥51盒（其中 2盒送鑑定而
    用罄）。
二、丙○○明知藥品包裝紙（盒）上之文字係用以說明該藥品之
    主治效能及服用方法，屬於私文書之一種，包裝紙（盒）上
    之他人藥物名稱不得冒用；而藥品包裝上之商標如經向經濟
    部智慧財產局註冊登記，取得商標專用權，未經同意並不得
    冒用；且藥事法所規定之偽藥，不得販賣，亦明知 VIGRA（
    中文名稱威而鋼）、CLALIS（中文名稱犀利士）、REDUCTIL
    （中文名稱諾美婷）分別為美商輝瑞產品公司、美商禮來IC
    OS有限公司、美商亞培股份有公司所生產製造及經銷之樂品
    ，且上揭藥品之商標，係向經濟部智慧財產局註冊登記，取
    得商標專用權，目前均尚在有效之專用期限內。竟為達營利
    之目的，而基於販賣偽藥、販賣冒用他人藥物名稱之藥物、
    販賣仿冒商標之商品、行使偽造私文書之犯意，自92年年中
    某日起至 95年7月間某日止，在臺中縣霧峰鄉甲○○哥哥住
    處，以每盒（4粒裝）150元至180 元之價格，向甲○○購買
    不詳數量之CLALIS（犀利士）偽藥。另自 94年6月間某日起
    至95年10月間某日止，在臺中縣市紅茶店，以每盒 100元、
    250 元不等之價格，向鄭連財（涉嫌違反藥事法等犯行，另
    移送臺灣臺中地方法院併辦）購買VIGRA（威而鋼）、CLALI
    S（犀利士）、REDUCTIL （諾美婷）偽藥，每次購買數量為
    50至100盒不等，前後 7、8次。丙○○購得上揭偽藥後，(一)
    於不詳時間，分別以每盒（依包裝數量之不同，而異其出售
    價格） 300元至1200元不等之價格，出售予臺中市○區○○
    街35號「義興藥局」、臺中市○○區○○路 3段173之1號「
    欣和藥局」、臺中市○區○○街97號「培元藥局」、臺中市
    ○區○○路1段496號「裕安藥局」及其他不詳年籍姓名之成
    年人。(二)自 95年1月間某日起至同年11月間某日止，在蘇志
    榆所經營位於臺中市○○路之紅茶店內，以每盒180元至200
    元不等之價格，販售上揭 VIGRA（威而鋼）偽藥予蘇志榆，
    平均每1、2月販售1次，每次販售1至20盒不等。嗣於 96年1
    月3日，為調查站人員在丙○○位於臺中市○○區○○路2段
    566之5號7樓之2住處搜索，扣得販賣偽藥所用之進貨記事本
    2本、日曆記事1本、雜記1本等物。
三、案經美商禮來ICOS有限公司委任劉騰遠律師告訴（甲○○違
    反藥事法及商標法部分），經法務部調查局雲林縣調查站移
    送臺灣臺南地方法院檢察署呈請臺灣高等法院檢察署檢察長
    令轉臺灣臺中地方法院檢察署檢察官偵查起訴。
    理  由
一、按除被告所犯為死刑、無期徒刑、最輕本刑為 3年以上有期
    徒刑之罪或高等法院管轄第一審案件者外，於前條第 1項程
    序進行中，被告先就被訴事實為有罪之陳述時，審判長得告
    知被告簡式審判程序之旨，並聽取當事人、代理人、辯護人
    及輔佐人之意見後，裁定進行簡式審判程序，刑事訴訟法第
    273條之1定有明文。本件被告甲○○、丙○○ 2人所犯並非
    死刑、無期徒刑、最輕本刑為 3年以上有期徒刑之罪或高等
    法院管轄第一審案件，原審因被告 2人於準備程序為有罪之
    陳述，審判長即告知被告簡式審判程序之旨，並聽取當事人
    等人之意見後，裁定進行簡式審判程序，此有原審準備程序
    筆錄及簡式審判筆錄可憑，經核該程序尚無不合之處。是檢
    察官依告訴代理人請求上訴意旨謂：本件並不適用簡易判決
    處刑之要件云云，惟本件原審係依簡式審判程序而非簡易判
    決處刑，因此該部分上訴意旨顯有誤會，合先敘明。
二、又按現行刑事訴訟法為保障被告之反對詰問權，排除具有虛
    偽危險性之傳聞證據，以求實體真實之發見，於該法第 159
    條第 1項明定被告以外之人於審判外之言詞或書面陳述，除
    法律有規定者外，不得作為證據。又被告以外之人於審判外
    之陳述，雖不符前 4條之規定（即刑事訴訟法第159條之1至
    同條之 4），而經當事人於審判程序同意作為證據，法院審
    酌該言詞陳述或書面陳述作成時之情況，認為適當者，亦得
    為證據；當事人、代理人或辯護人於法院調查證據時，知有
    第159條第1項不得為證據之情形，而未於言詞辯論終結前聲
    明異議者，視為有前項之同意，刑事訴訟法第159條之5定有
    明文。本件以下所引被告以外之人於審判外之言詞或書面陳
    述，於本院審理時予以提示並告以要旨，各經檢察官、辯護
    人及被告等人表示意見，當事人或辯護人已知上述陳述乃傳
    聞證據，均未於言詞辯論終結前對該等陳述內容異議，本院
    審酌上開陳述並無不當取供之情形，認為以之作為本案之證
    據亦屬適當，是該等陳述自均具有證據能力，附此敘明。
三、訊據被告甲○○於本院審理時固坦承於上開時地販賣CLALIS
    （犀利士）偽藥予蘇志榆、丙○○之情，惟辯稱：伊只有賣
    CLALIS（犀利士）偽藥給蘇志榆、丙○○，並沒有賣 VIGRA
    （威而鋼）偽藥給蘇志榆云云；被告丙○○於本院審理時固
    坦承於上開時地向鄭連財購買VIGRA（威而鋼）、CLALIS（
    犀利士）、REDUCTIL（諾美婷）偽藥，向甲○○購買CLALIS
    （犀利士）偽藥後，再販賣給蘇志榆及不詳年籍姓名之成年
    人等情，惟辯稱：伊向鄭連財購買偽藥的次數及數量沒那麼
    多，且伊並未賣偽藥給上開藥局云云。經查：
  (一)上開事實，業經被告甲○○、丙○○於調查站、偵查及原審
    時大致坦承不諱，並經證人即同案被告鄭連財、蘇志榆於調
    查站人員詢問時供述及偵查時以證人身分具結後證述屬實，
    亦據證人即被告甲○○、丙○○於偵查時以證人身分具結後
    證述無誤。此外，復有搜索現場平面圖 2紙、經濟部智慧財
    產局商標註冊證、鑑定書、監聽譯文等影本在卷可稽，復有
    扣案之CLALIS（犀利士）51盒及進貨記事本 2本、日曆記事
    本、雜記各1本等物可資佐證。
  (二)再查證人蘇志榆於調查站詢問時供稱：伊於92年間開始向甲
    ○○購買仿冒的威而鋼、犀利士，最後一次交易大約是95年
    8、9月間，伊每次向甲○○購買仿冒的威而鋼或犀利士1、2
    盒，每盒4顆，1盒賣伊180元至200元等語（見5581號他字卷
    第 103-104頁），其於偵查時亦具結證稱：伊自92年間到95
    年 8月間，在臺中市向甲○○買仿冒的威而鋼及犀利士，每
    次買1、2盒，每盒4顆，1盒賣伊180元至200元之間等語（見
    5581號他字卷第 130-131頁）屬實。因此被告甲○○辯稱：
    伊沒有賣威而鋼偽藥給蘇志榆云云，並不足採。
  (三)復查被告丙○○於調查站詢問時業已供承：伊向鄭連財、甲
    ○○購買威而鋼、犀利士、諾美婷等偽藥，主要銷售給臺中
    市○區○○街35號「義興藥局」、臺中市○○區○○路 3段
    173之1號「欣和藥局」、臺中市○區○○街97號「培元藥局
    」、臺中市○區○○路1段496號「裕安藥局」及不特定的客
    戶等語不諱（見5581號他字卷第91頁），其於偵查時亦自承
    ：伊自 94年6月間起至95年10月間止，在臺中縣市紅茶店，
    以每盒 100元不等之價格，向鄭連財購買威而鋼、犀利士等
    偽藥，每次購買數量為 50至100盒不等等語不諱（見5581號
    他字卷第 119頁）。另證人鄭連財於調查站詢問時及偵查時
    亦證稱：自94年6月間起至95年10月間止，丙○○以每盒100
    元不等之價格，向伊購買威而鋼、犀利士等偽藥，每次購買
    數量50至100盒不等，交易7、8次等語無訛（見 5581號他字
    卷第 82、116頁）。是被告丙○○於本院翻異前詞，改稱：
    伊向鄭連財購買偽藥的次數及數量沒那麼多，且伊並未賣偽
    藥給上開藥局云云，核係事後卸責之詞，尚不足採。
  (四)綜上所述，本件事證已臻明確，被告甲○○、丙○○之犯行
    堪予認定，應依法論科。
四、論罪部分：
  (一)核被告甲○○、丙○○2人所為，均係犯藥事法第83條第1項
    之明知為偽藥而販賣罪、第 86條第2項之明知為冒用他人藥
    物名稱之藥物而販賣罪、商標法第82條之明知為未得商標權
    人同意，於同一商品，使用相同之註冊商標商品而販賣罪、
    刑法第216條、第210條之行使偽造私文書罪。
  (二)起訴書記載本件被告 2人向他人購入偽藥後復行賣出，渠等
    行為尚不涉及製造偽藥之問題，故起訴書記載被告 2人涉犯
    藥事法第86條第1項之冒用他人藥物名稱、商標法第82條第1
    款之冒用他人商標罪嫌，均有未洽，惟起訴事實與本院認定
    之事實乃屬同一，本院自得予以審理，並變更起訴法條。
  (三)被告 2人以一行為觸犯上開罪名，為想像競合犯，應依刑法
    第55條規定，各從法定刑最重之明知為偽藥而販賣罪處斷。
  (四)按刑事法若干犯罪行為態樣，本質上原具有反覆、延續實行
    之特徵，立法時既予特別歸類，定為犯罪構成要件之行為要
    素，則行為人基於概括之犯意，在密切接近之一定時、地持
    續實行之複次行為，倘依社會通念，於客觀上認為符合一個
    反覆、延續性之行為觀念者，於刑法評價上，即應僅成立一
    罪。學理上所稱「集合犯」之職業性、營業性或收集性等具
    有重複特質之犯罪均屬之，例如經營、從事業務、收集、販
    賣、製造、散布等行為概念者是（最高法院95年度台上字第
    1079 號判決意旨參照），是被告2人先後多次販賣偽藥之行
    為，屬集合犯，應僅論以一罪。
  (五)本件被告甲○○犯罪時間係自 92年年中某日起至95年8月間
    某日止，被告丙○○之犯罪時間係自92年年中某日起至95年
    11月間某日止，所為連貫、反覆多次販賣偽藥之行為，依上
    開說明，於刑法評價上，應認均係集合多數犯罪行為而構成
    販賣偽藥之獨立犯罪類型，應僅成立一罪，不因其等之行為
    係跨越95年7月1日刑法及藥事法修正施行前、後而有不同，
    且本件既經評價為一罪，應以最後行為時之法律處斷，故本
    件應直接適用修正施行後之藥事法及刑法，而無新舊法比較
    適用之問題，併予說明。
  (六)至公訴意旨另認被告 2人涉有著作權法第91條之1第2項明知
    係侵害著作財產權之重製物而散布罪嫌，惟查著作權法第91
    條之1第2項係告訴乃論之罪，著作權法第 100條定有明文。
    再查本件告訴代理人劉騰遠律師於檢察官起訴前，僅代理美
    商禮來ICOS有限公司就被告甲○○提出違反藥事法及商標法
    之告訴，就被告丙○○部分則係代理英商葛蘭素集團公司提
    出違反藥事法及商標法之告訴（該部分檢察官認罪嫌不足，
    詳如本件起訴書所述），此有刑事告訴狀 2份在卷可稽（見
    雲林縣調查站卷第63-63頁、第88-90頁），因此被告甲○○
    、丙○○2人違反著作權法第 91條之1第2項部分，並未經合
    法告訴，本應為不受理之諭知，惟因公訴人認與前開論罪科
    刑部分，具有想像競合之裁判上一罪之關係，是就該部分不
    另為不受理之諭知，併此敘明。
五、原審以被告 2人犯罪事證明確，予以論罪科刑，固非無見，
    惟查：(一)檢察官起訴被告甲○○、丙○○ 2人違反著作權法
    第91條之1第2項部分，並未經合法告訴，就該部分應敘明不
    另為不受理之諭知，惟原審判決未察，就該部分逕予變更法
    條適用著作權法第91條之1第1項之罪（亦為告訴乃論之罪）
    ，尚有違誤。(二)本案於96年1月3日，在被告甲○○位於臺中
    縣大里市○○○街46巷15號住處，扣得CLALIS（犀利士）偽
    藥51盒，原審判決於事實及理由欄未就該部分予以說明，容
    有未洽。(三)原審判決引用起訴書記載之犯罪事實，其中被告
    甲○○販賣偽藥予「蘇志榆」部分，起訴書記載為「蘇瑞榆
    」，即有錯誤；另被告甲○○販賣偽藥犀利士予被告丙○○
    之時間，起訴書於甲○○部分係記載自94年年中某日起至95
    年7月間某日止，於丙○○部分則記載自 92年年中某日起至
    95年6、7月止，前後顯有不一致之處；又起訴書記載被告丙
    ○○亦向鄭連財買入諾美婷偽藥後販賣，惟未說明諾美婷係
    美商亞培股份有公司所生產製造及經銷之樂品，且上揭藥品
    之商標，係向經濟部智慧財產局註冊登記，取得商標專用權
    ，目前均尚在有效之專用期限內等情；另被告丙○○係以每
    盒「180元至200元」不等之價格，販售威而鋼偽藥予蘇志榆
    ，起訴書載為「108元至200元」，亦有錯誤。上開事實原審
    判決未予更正及補充而全部引用起訴書所載，即有未當。(四)
    被告甲○○、丙○○ 2人販賣偽藥之時間甚長、數量不少，
    已有諸多流入市面，所為危害廣大消費者之生命、身體健康
    ，原審各量處有期徒刑1年，並再減刑為有期徒刑6月，且均
    宣告緩刑，尚有可議。檢察官上訴意旨指摘上開(四)部分不當
    ，為有理由，其餘部分則無理由，但原判決既有上述可議之
    處，即屬無可維持，自應由本院將原判決撤銷改判。
六、爰審酌被告 2人長期販賣偽藥，不僅嚴重危害社會大眾身體
    健康，且該來歷、成分均不明之偽藥為消費者服用後，造成
    之風險難以想像，被告等貪圖己利而無視此種危險性，且商
    標具有辨識商品來源之功用，企業者通常經過相當時間並投
    入大量資金於商品之行銷及品質之改良，始得使該商標具有
    代表一定品質之效，被告 2人侵害他人商標乃至行使偽造私
    文書之行為，足生損害於告訴人即商標專用權人外，亦對商
    標專用權人潛在市場利益造成侵害非輕，有礙公平交易秩序
    ，並有損我國之國際形象，再衡酌被告 2人販賣偽藥之時間
    、數量、種類，暨犯罪之動機、目的、手段、犯後態度等一
    切情狀，分別量處被告2人如主文第 2項、第3項所示之刑，
    並均不為緩刑之宣告。又被告 2人本案最後犯罪時間均係在
    民國 96年4月24日前，所犯合於中華民國九十六年罪犯減刑
    條例所定減刑要件，應依該條例第2條第1項第3款、第7條規
    定，各減其刑期2分之1。在被告甲○○住處查扣之CLALIS（
    犀利士）偽藥51盒，係仿冒美商禮來ICOS有限公司商標專用
    權人商標之商品，除2盒供鑑驗而用罄外，其餘 49盒不問屬
    於犯人與否，應依商標法第83條規定宣告沒收。另在被告丙
    ○○住處查扣之進貨記事本2本及日曆記事本、雜記各1本，
    為被告丙○○所有供本案犯罪所用之物，業據其供明在卷，
    爰依刑法第38條第1項第2款規定，宣告沒收。
據上論結，應依刑事訴訟法第369條第1項前段、第364條、第299
條第1項前段、第300條，藥事法第83條第1項、第86條第2項，商
標法第82條、第83條，刑法第11條前段、第216條、第210條、第
55 條、第38條第1項第2款，中華民國九十六年罪犯減刑條例第2
條第1項第3款、第7條，判決如主文。
本案經檢察官乙○○到庭執行職務。
中    華    民    國    97    年    5     月    28    日
            刑事第八庭  審判長法  官  羅  得  村
                              法  官  劉  榮  服
                              法  官  張  靜  琪
上列正本證明與原本無異。
如不服本判決應於收受送達後十日內向本院提出上訴書狀，其未
敘述上訴之理由者並得於提起上訴後十日內向本院補提理由書（
須附繕本）。
                              書記官  陳  俞  豪
中    華    民    國    97    年    5     月    28    日
附錄本案論罪科刑法條
藥事法第83條第1項
明知為偽藥或禁藥，而販賣、供應、調劑、運送、寄藏、牙保、
轉讓或意圖販賣而陳列者，處7年以下有期徒刑，得併科新台幣
500萬元以下罰金。
藥事法第86條第2項
明知為前項之藥物而輸入、販賣、供應、調劑、運送、寄藏、牙
保、轉讓或意圖販賣而陳列者，處6月以下有期徒刑、拘役或科
或併科新台幣3萬元以下罰金。
商標法第82條
明知為前條商品而販賣、意圖販賣而陳列、輸出或輸入者，處1
年以下有期徒刑、拘役或科或併科新台幣5萬元以下罰金。
刑法第216條
行使第210條至第215條之文書者，依偽造、變造文書或登載不實
事項或使登載不實事項之規定處斷。
刑法第210條
偽造、變造私文書，足以生損害於公眾或他人者，處5年以下有
期徒刑。


司法院資訊處製作；財團法人民間司法改革基金會備份。
